臺灣高等法院刑事判決　　　　　　　　96年度上易字第1608號
上　訴　人
即　被　告　甲○○
指定辯護人　本院公設辯護人郭書益
上列上訴人因恐嚇等案件，不服臺灣士林地方法院95年度易字第
654號，中華民國96年5月23日第一審判決（起訴案號：臺灣士林
地方法院檢察署95年度偵字第3059號），提起上訴，本院判決如
下：
    主  文
原判決撤銷。
甲○○意圖為自己不法之所有，以恐嚇使人將本人之物交付，累
犯，處有期徒刑壹拾壹月，減為有期徒刑伍月又拾伍日，如易科
罰金，以銀元佰元折算壹日；又以加害生命、身體之事，恐嚇
他人，致生危害於安全，累犯，處有期徒刑伍月，減為有期徒刑
貳月又拾伍日，如易科罰金，以銀元佰元折算壹日；應執行有
期徒刑柒月，如易科罰金，以銀元佰元折算壹日。
    事  實
一、甲○○前因搶奪及恐嚇取財案件，經法院判處有期徒刑7 月
    及1年6月確定，於民國93年1 月13日執行完畢，仍不知悔改
    ，於95年2月14日下午3時許，在臺北縣三重市○○○路上，
    攔下乙○○所駕駛之車號8M-058號營業小客車後，乘坐於右
    前座並指示乙○○載其前往高速公路三重交流道旁之檳榔攤
    ，惟向攤販借款未果後，繼續指示乙○○前往臺北市士林區
    芝山岩，途中甲○○先向乙○○借用行動電話，使用後放在
    自己之褲袋中，迨行至臺北市○○區○○路1 段62巷12弄前
    ，甲○○即指示乙○○停車，並意圖為自己不法所有，以兇
    惡之口氣，向乙○○恫恐嚇稱交付新臺幣（下同）1500元，
    乙○○因見甲○○態度兇惡且滿身酒氣而心生畏怖，遂由營
    業所得中拿出1500元，甲○○見狀立即出手拿取之，隨即轉
    身準備下車，乙○○見狀要求甲○○將先前借用之行動電話
    歸還，甲○○承前同一為自己不法所有之意圖拒絕歸還，即
    行下車，並要求乙○○離去，惟乙○○因仍期甲○○能返還
    其前開行動電話，而有所猶豫，甲○○見狀即跑到駕駛座旁
    ，另基於恐嚇之犯意，取出身上尖刀，作勢要刺乙○○並喝
    叱「還不快跑」而以此加害他人生命、身體之事，恐嚇乙○
    ○，致乙○○心生畏佈而生危害於安全，嗣甲○○逕自往巷
    弄內步行離開，乙○○見甲○○離去後，始向路人求助並報
    警，經警方到場後在臺北市○○區○○路1 段18號內查獲，
    並尋回行動電話1支及1500元。
二、案經乙○○訴由臺北市政府警察局士林分局報告偵辦。
    理  由
一、上揭事實業據被告於原審96年5月9日準備程序及審理中自白
    不諱，核與被害人乙○○於偵查及本院審理中證述情節相符
    ，是被告前開任意性之自白，與前開證據相互參證，認應與
    事實相符，自堪採信，此外並有贓物認領保管單一紙在卷可
    資佐證。至被告固有中度精神障礙，且於95年2 月14日為警
    逮捕後，於該日下午4 時54分為警酒精測試，其呼氣所含酒
    精濃度為每公升0.76毫克等情，有中華民國身心障礙手冊、
    酒精測試值表各1 份在卷可參，然查被告於案發時，能以手
    機與其弟對話，向其弟索款，又能指揮被害人即計程車司機
    乙○○行駛之路線、還知向乙○○勒索1,500 元，且下車後
    復持刀跑至駕駛座旁作勢要刺乙○○，並喝稱：「還不快跑
    」等語，又能跑回其姑姑住處，顯見被告當時對外界存在、
    發生之各項事務均能確切暸解、掌握，並據其認識擇定自然
    適當之回應模式，且於意識之控制、支配下實現其作為，難
    認其為本件犯行時有精神耗弱或喪失。且經原審法院委請臺
    北市立聯合醫院為被告案發時之精神狀態為鑑定，結果亦認
    被告為本件犯行時，並未受幻聽之影響，當時亦知路上車流
    量大、姑姑家之位置、要向其弟拿支票等周遭環境事務，其
    精神病症狀及所飲之酒精對其之影響，未使其精神狀態達精
    神耗弱或喪失之程度，此有該院96年4月10日北市醫精字第0
    9631195400號函檢送之精神鑑定報告書1 份在卷可參。是被
    告於偵查中辯稱：伊當時精神狀況不清楚，沒有犯罪之意思
    云云，即不足採信，應以其於原審院所述為可採。綜此，本
    件事證明確，應依法論科。
二、按行為後法律有變更者，適用行為時之法律。但行為後之法
    律有利於行為人者，適用最有利於行為人之法律，刑法第2
    條第1項定有明文（刑法第2條係規範行為後法律變更所生新
    舊法律比較適用之準據法，是刑法第2 條本身雖經修正，但
    該條文既屬適用法律之準據法，本身尚無比較新舊法之問題
    ，應逕適用裁判時之刑法第2 條規定以決定適用之刑罰法律
    ）。又比較時應就罪刑有關之共犯、未遂犯、想像競合犯、
    牽連犯、連續犯、結合犯，以及累犯加重、自首減輕暨其他
    法定加減（如身分加減）與加減例等一切規定，綜其全部罪
    刑之結果而為比較（最高法院95年第8 次刑事庭會議決議參
    照）。查被告行為後，刑法第33條第5 款有關罰金之最低數
    額、第51條有關定執行刑等規定，業於94年2月2日修正公布
    ，刑法施行法亦於95年6 月14日修正增訂第1條之1（有關罰
    金之最高數額），並均自95年7月1日起施行，茲就比較情形
    分述如下：
  (一)被告行為時刑法第305條之法定刑為「2年以下有期徒刑、拘
    役或科或300元以下罰金。」、第346條第1項之法定刑為「
    處6月以上5年以下有期徒刑、得併科1 千元以下罰金」。查
    被告行為時，刑法分則編各罪所定罰金刑之貨幣單位原為銀
    元，修正前刑法第33條第5款規定：「罰金：1元（銀元）以
    上。」，而依罰金罰鍰提高標準條例規定，就72年6 月26日
    前修正之刑法部分條文罰金數額提高2 至10倍，其後修正者
    則不提高倍數，並依現行法規所定貨幣單位折算新臺幣條例
    規定，以銀元1元折算新臺幣3元；修正後刑法第33條第5 款
    規定：「罰金：新臺幣1,000 元以上，以百元計算之。」，
    刑法第33條第5 款所定罰金貨幣單位經修正為新臺幣後，刑
    法分則各罪所定罰金刑之貨幣單位亦應配合修正為新臺幣，
    為使刑法分則編各罪所定罰金之最高數額與刑法修正前趨於
    一致，避免衍生新舊法比較適用之問題，乃增訂刑法施行法
    第1條之1，該條文規定：「中華民國94年1月7日刑法修正施
    行後，刑法分則編所定罰金之貨幣單位為新臺幣。94年1 月
    7 日刑法修正時，刑法分則編未修正之條文定有罰金者，自
    94年1月7日刑法修正施行後，就其所定數額提高為30倍。但
    72年6 月26日至94年1月7日新增或修正之條文，就其所定數
    額提高為3 倍。」；從而，刑法分則編各罪所定罰金刑之最
    高數額，於上開規定修正後並無不同，對被告而言，並無有
    利或不利之情刑，即無適用上開規定為比較之餘地，應依一
    般法律適用之原則，適用現行、有效之裁判時法論處（最高
    法院96年台上字第4178號判決意旨參照），惟修正後刑法第
    33條第5 款所定罰金刑最低數額，較之修正前提高，修正前
    刑法第33條第5款規定為有利於被告。
  (二)被告行為後，刑法第47條累犯之規定，業於94年1月7日修正
    公布，並於95年7月1日施行，因行為後新法業將構成累犯之
    規定予以變更，並增列第2 項之規定，修正前有關累犯之成
    立，不以再犯之罪係故意犯罪為限，然修正後之規定，則以
    再犯故意犯為成立累犯之要件，是此修正雖非犯罪構成要件
    之變更，但顯已影響行為人刑罰之法律效果，自屬法律有變
    更，應依刑法第2條第1項規定，為新舊法之比較，惟比較新
    、舊法之結果，於被告適用時並無二致，均成立累犯，是修
    正後之刑法第47條之規定，非有利於被告。
  (三)被告行為時刑法第51條第5 款規定：「數罪併罰，分別宣告
    其罪之刑，依下列各款定其應執行者：五宣告多數有期徒刑
    者，於各刑中之最長期以上，各刑合併之刑期以下，定其刑
    期。但不得逾20年」。而修正後同條款則規定：「宣告多數
    有期徒刑者，於各刑中之最長期以上，各刑合併之刑期以下
    ，定其刑期。但不得逾30年」。經比較結果，修正後有關有
    期徒刑合併定其應執行刑之上限提高至30年，修正後之刑法
    顯不利於被告。經比較新、舊法結果，仍應適用較有利於被
    告之行為時法律定其應執行之刑。
  (四)綜合上述各條文修正前、後之比較，可知依修正前、後之規
    定，就累犯部分，對被告並無不利，惟修正後之罰金最低數
    額，較修正前提高，顯然不利於被告，就定執行刑之部分則
    以修正前之規定有利於被告，揆諸前揭最高法院決議所揭示
    之罪刑綜合比較原則，依刑法第2條第1項前段之規定，應整
    體適用行為時即修正前之規定。至罰金最高數額部分，則逕
    適用刑法施行法第1條之1之規定論處之。
三、核被告所為，分別係犯刑法第305條之恐嚇罪及第346條第1
    項之恐嚇取財罪。被告所犯前開2 罪間，犯意各別，行為亦
    殊，應分論併罰。又被告有如事實欄所載之論罪科刑執行情
    形，有本院被告前案紀錄表在卷可憑，其於有期徒刑執行完
    畢後五年內，故意再犯有期徒刑以上之前開2 罪，均應依修
    正前刑法第47條之規定，論以累犯，併依法各加重其刑。
四、原審詳為審酌予以論罪科刑，固非無見，惟(一)中華民國96年
    罪犯減刑條例已於96年7 月16日施行，被告所犯上開之罪，
    犯罪時間均在96年4 月24日以前，悉合於減刑條例，原審未
    及審酌上開條例之施行予以減刑，尚有未當。(二)被告行為後
    ，刑法第47條累犯之規定，業於94年1月7日修正公布，並於
    95年7月1日施行，行為後新法業將構成累犯之規定予以變更
    ，並增列第2 項之規定，修正前有關累犯之成立，不以再犯
    之罪係故意犯罪為限，然修正後之規定，則以再犯故意犯為
    成立累犯之要件，是此修正雖非犯罪構成要件之變更，但顯
    已影響行為人刑罰之法律效果，自屬法律有變更，應依刑法
    第2條第1項規定，為新舊法之比較，原判決認新、舊法均成
    立累犯，不生新舊法比較之問題，尚有未洽。被告上訴未據
    其提出理由書，雖無理由，惟原判決既有如前可議之處，自
    應由本院予以撤銷改判。爰審酌被告有如事實欄爰審酌被告
    素行不佳（此有本院法院被告前案紀錄表在卷足稽）、各罪
    犯罪之動機、手段、所生之危害、犯後之態度等一切情狀，
    分別量處如主文第二項所示之刑，並依中華民國96年罪犯減
    刑條例第2條第1項第3 款之規定，減其原宣告刑2分之1，即
    分別減為有期徒刑5月又15日、2月又15日，又被告行為後刑
    法第41條規定業經修正，於94年1月7日修正公布，並於95年
    7月1日施行，刑法第41條有關易科罰金之規定，行為時即修
    正前刑法第41條第1項前段規定：「犯最重本刑為5年以下有
    期徒刑以下之刑之罪，而受6 個月以下有期徒刑或拘役之宣
    告，因身體、教育、職業、家庭之關係或其他正當事由，執
    行顯有困難者，得以1 元以上3元以下折算1日，易科罰金」
    、第2 項規定：「併合處罰之數罪，均有前項情形，其應執
    行之刑逾6 月者，亦同。」，而被告行為時之易科罰金折算
    標準，依修正前罰金罰鍰提高標準條例第2 條（現已刪除）
    規定，就其原定數額提高為100倍折算1日，則被告行為時之
    易科罰金折算標準，應以銀元300元折算1日，經折算為新臺
    幣後，應係以新臺幣900元折算為1日。裁判時即修正後刑法
    第41條第1項前段則規定：「犯最重本刑為5年以下有期徒刑
    以下之刑之罪，而受6 個月以下有期徒刑或拘役之宣告者，
    得以新臺幣1,000元、2,000元或3,000元折算1日，易科罰金
    」、第2 項則規定：「前項規定於數罪併罰，其應執行之刑
    未逾六月者，亦適用之。」，比較修正前、後之易科罰金折
    算標準及適用範圍，以行為時即修正前之規定，較有利於被
    告，爰併依修正前刑法第41條第1 項前段，諭知易科刑罰之
    折算標準，並依修正前第51條第5 款之規定，定其應執行刑
    ，及依修正前刑法第41條第2 項之規定，諭知易科罰金之折
    算標準。至被告犯罪所用之尖刀1 把，未扣案，復無證據證
    明為被告所有，自無從諭知沒收。
五、被告經合法傳喚，無正當理由未於審判期日到庭，爰依刑事
    訴訟法第371條規定，不待其陳述，逕行判決。
據上論斷，依刑事訴訟法第369條第1項前段、第364條、第371條
、第299條第1項前段，刑法第2條第1項前段、第305條、第346條
第1項，修正前刑法第47條、第41條第1項前段、第2 項、第51條
第5款，刑法施行法第1條之1，修正前罰金罰鍰提高標準條例第2
條，中華民國96年罪犯減刑條例第2條第1項第3款、第7條、第9
條，判決如主文。
本案經檢察官陳大偉到庭執行職務。
中　　華　　民　　國　　96　　年　　10　　月　　19　　日
       　　　　　 刑事第十五庭審判長法　官  吳昭瑩
                                    法　官  李正紀
                                    法　官  李釱任
以上正本證明與原本無異。
不得上訴。
                                    書記官  洪秋帆
中　　華　　民　　國　　96　　年　　10　　月　　22　　日
附錄：本案論罪科刑法條全文
刑法第346條
意圖為自己或第三人不法之所有，以恐嚇使人將本人或第三人之
物交付者，處6月以上5年以下有期徒刑，得併科新台幣30000 元
以下罰金。
刑法第305條
以加害生命、身體、自由、名譽、財產之事，恐嚇他人致生危害
於安全者，處2年以下有期徒刑、拘役或新台幣9000元以下罰金
。
